臺灣臺北地方法院民事判決　　　　　　　 93年度訴字第664號
原　　　告　中國石油股份有限公司
法定代理人　戌○○
訴訟代理人　丁福慶律師
被　　　告　午○○
　　　　　　卯○○
　　　　　　巳○○○
　　　　　　子○○
　　　　　　申○○
　　　　　　乙○○
　　　　　　丁○○
　　　　　　丙○○
　　　　　　未○○
　　　　　　辛○○
　　　　　　庚○○
兼 上 三人
訴訟代理人　寅○○
被　　　告　甲○○
　　　　　　亥○○
兼 上 二人
訴訟代理人　己○○
被　　　告　酉○○
　　　　　　壬○○
　　　　　　癸○○
兼 上 二人
訴訟代理人　丑○○
上列當事人間拆屋還地事件，本院於民國94年7月19日言詞辯論
終結，判決如下：
    主  文
被告午○○、卯○○、乙○○、丁○○、丙○○、寅○○就其向
原告承租坐落台北市○○區○○段2小段576地號上如附圖所示之
面積計531.04平方公尺（含門牌號碼台北市○○路○段222巷1號
、2號、4號房屋及空地計531.04平方公尺），自民國93年2月18
日起每月之租金調整為新台幣玖萬陸仟陸佰參拾參元。
原告其餘之訴及假執行聲請均駁回。
訴訟費用由被告午○○、卯○○、乙○○、丁○○、丙○○、寅
○○負擔二分之一，餘由原告負擔。
    事實及理由
壹、原告部分：
一、先位聲明：
（一）被告午○○、卯○○、乙○○、丁○○、丙○○、未○○
      、寅○○、辛○○、庚○○應將坐落台北市○○區○○段
      2小段576地號，門牌號碼台北市○○路○段222巷1號之建
      物拆除，並將所占用之土地返還原告。
（二）被告午○○、卯○○、乙○○、丁○○、丙○○、寅○○
      、巳○○○、子○○、申○○應將坐落台北市○○區○○
      段2小段576地號，門牌號碼台北市○○路○段222巷2號之
      建物拆除，並將所占用之土地返還原告。
（三）被告午○○、卯○○、乙○○、丁○○、丙○○、寅○○
      、丑○○、甲○○、己○○、酉○○、壬○○、癸○○、
      亥○○應將坐落台北市○○區○○段2小段576地號，門牌
      號碼台北市○○路○段222巷4號之建物拆除，並將所占用
      之土地返還原告。
（四）願供擔保請准宣告假執行。
二、備位聲明：被告午○○、卯○○、乙○○、丁○○、丙○○
    、寅○○就其向原告承租，坐落台北市○○區○○段2小段
    576地號門牌號碼台北市○○路○段222巷1號、2號、4號之建
    物其實際占用土地之租金，自起訴狀繕本送達翌日起調整為
    起訴狀附表所示。
三、陳述：
（一）被告午○○、卯○○、乙○○、丁○○、丙○○、寅○○
      雖為周烏肉之直系血親卑親屬，依法得繼承周烏肉對系爭
      土地之承租權，惟其自民國88年9月以後即不曾向原告或
      法院提存租金，於本件起訴表示終止租約後才又補繳租金
      ，欠租已逾二年，原告依民法第440條第3項終止基地之不
      定期租賃契約。另系爭土地之地目原為耕地，已變更為建
      地，原告依89年5月5日施行之民法第458條第5款、第459
      條及民法債編施行法第24條第1項規定，主張終止租賃契
      約。
（二）被告未○○、丑○○、甲○○、己○○、酉○○、辛○○
      、庚○○、巳○○○、子○○、申○○、壬○○、癸○○
      、亥○○對周烏肉無繼承權，不得主張享有租賃權。原告
      已主張終止租賃關係，被告對系爭土地無占有使用之權利
      ，依民法第767條前段規定，請求被告應拆屋還地。
（三）關於備位聲明之部分：
      依民法第442條規定請求調整租金，另請依土地法第97條
      第1項、第105條規定，於基地租用時準用之。根據系爭土
      地於92年1月份公告地價，每平方公尺為43,673元，爰請
      求調整租金如附表所示。
貳、被告部分：
一、被告乙○○、丁○○、丙○○、巳○○○、子○○均經合法
    通知，未提出書狀作何聲明及陳述。
二、被告午○○、卯○○、申○○之部分：
（一）聲明：原告之訴駁回。
（二）陳述：系爭土地係由周烏肉於日據時代承租而來，被告並
      非無權占有，希望能夠與原告和解，由原告給付被告補償
      費後，被告願意交還土地，目前原告提出之補償費太少，
      並不合理。
三、被告寅○○、未○○、辛○○、庚○○之部分：
（一）聲明：原告之訴駁回。
（二）陳述：系爭土地係原告於台灣光復後接收自日本人之土地
      ，被告之祖先已在此居住數十年之久，並無權占有。對於
      土地租金希望以公告地價計自土地總價，而以年息百分之
      五計算租金。另希望原告可以與被告協調，給付補償金予
      被告，原告提出之補償費用太少。
四、被告甲○○、亥○○、己○○、酉○○、壬○○、癸○○、
    丑○○之部分：
（一）聲明：原告之訴駁回。
（二）陳述：原告與被告間土地租賃關係並未合法終止。支付租
      金之催告應向全體承租人為之，否則對於未受催告之承租
      人，不發生催告之效力。被告甲○○、亥○○、己○○、
      酉○○之被繼承人周買，與被告壬○○、癸○○、丑○○
      之被繼承人周幼英對於系爭土地亦有租賃權存在，原告並
      未對此二人之繼承人催告收取租金，該催告不發生效力。
      又原告僅以周烏肉之繼承人為被告，請求調整租金，當事
      人不適格。
參、程序問題：
（一）按訴狀送達後，原告不得將原訴變更或追加他訴。但有下
      列各款情形之一者，不在此限：二、請求之基礎事實同一
      者。原告於判決確定前，得撤回訴之全部或一部。但被告
      已為本案之言詞辯論者，應得其同意。訴之撤回應以書狀
      為之，民事訴訟法第255條第1項第2款、民事訴訟法第262
      條第1項及第2項本文分別訂有明文。查原告起訴時以午○○、卯○○、乙○○、丁○○、戊○○、丙○○、未○○
      、寅○○、辛○○、辰○○○、丑○○、甲○○、己○○
      、酉○○為被告，嗣對被告戊○○、辰○○○撤回起訴，
      另於93年5月18日追加巳○○○、子○○、申○○、庚○○、壬○○、癸○○、亥○○為被告，揆諸上開規定，並
      無不合，應予准許。
（二）按「言詞辯論期日，當事人之一造不到場者，得依到場當
      事人之聲請，由其一造辯論而為判決；不到場之當事人，
      經再次通知而仍不到場者，並得依職權由一造辯論而為判
      決」民事訴訟法第385條定有明文。本件被告乙○○、丁○○、丙○○、巳○○○、子○○均經合法通知，未於言
      詞辯論期日到場，核無民事訴訟法第386條所列各款情事
      ，應依原告之聲請，由其一造辯論而為判決。
肆、得心證之理由：
一、系爭土地目前占有使用之現況：
（一）台北市中山區○○○段135之1、134、132之2、113之2地
      號土地於68年1月26日重劃為133之1地號，嗣重劃為台北
      市○○段○○段576地號土地（下稱系爭土地，見本院卷第
      29頁土地登記簿謄本）。
（二）系爭土地目前有門牌號碼台北市○○路○段222巷1號房屋
      占用53.15平方公尺、同巷2號房屋占用167.76平方公尺、
      同巷4號房屋占用185.58平方公尺，另有三戶房屋所共用
      之空地124.55平方公尺（詳細位置及面積如附圖所示），
      計531.04平方公尺，業經本院會同地政機關人員到場履勘
      ，並有繪測之土地複丈成果圖可參。
（三）門牌號碼台北市○○路○段222巷1號房屋目前由被告未○○、寅○○、辛○○、庚○○占有使用；同巷2號房屋目
      前由被告午○○、卯○○、子○○、巳○○○占有使用；
      同巷4號房屋目前由被告甲○○、亥○○、己○○、酉○○、壬○○、癸○○、丑○○占有使用，其餘被告並未占
      有使用前揭房屋，另該1號、2號房屋係由已過世之周烏肉
      所蓋，該4號房屋係由已過世之周買所蓋等情，業據被告
      午○○等人陳述在卷（見本院第3卷第120頁），可信為真
      實。
二、系爭土地係由已過世之周烏肉所承租：
（一）原告曾於50年間對被告午○○、未○○、甲○○及訴外人
      張佛、陳鐘勉、李煙輝、周買（已死亡）、黃隆坤、周陳
      鼻提起訴訟，認其無權占有而請求返還土地，該訴訟經本
      院49年度（上）字第2602號、台灣高等法院50年判字第17
      7號民事判決、最高法院50年台上字第1409號判決確定（
      見本院第1卷第13頁、第14頁、17頁），其判決理由認定
      ：台北市中山區○○○段135之1號土地，原為林本源家林
      嵩壽、林柏壽所有，嗣賣與日人後宮合名會社，輾轉賣與
      帝國石油公司，台灣光復後由政府接收為國有，於46 年2
      月20日輾轉歸由原告接管。系爭土地為周烏肉、林水波自
      日據時代即向林本源家承租。另被告午○○、未○○、周
      陳鼻、黃隆坤等均係周烏肉之戚屬，係因周烏肉之關係而
      占有使用系爭土地，並非無權占有，因而判決原告敗訴確
      定。
（二）嗣原告再於75年間對被告午○○、未○○、卯○○、甲○○、及黃隆坤、周買等人起訴請求調整租金，雖然本院75
      年度訴字第5909號民事判決，其判決理由認定系爭土地係
      以周九爐（即周烏肉之父）為承租人，如未以周九爐之繼
      承人全體為被告時，被告之當事人不適格（見本院第1卷
      第138頁至144頁）而駁回原告之訴。惟上訴後，台灣高等
      法院76年度上字第222號判決，對周買、甲○○、黃隆坤
      的部分，認原告於二審時變更訴訟標的為無權占有，已非
      調整租金，判決原告敗訴，對被告午○○、未○○、卯○○部分，係周烏肉之繼承人，未以全體繼承人為被告，故
      此部分當事人不適格，而判決原告敗訴確定（見本院第1
      卷第151頁）。
（三）由上述二次訴訟中，已確定系爭土地係由周烏肉、林水波
      自日據時代向林本源家承租，該租賃關係對繼受取得所有
      權之原告而言，仍有效存續，另被告午○○、未○○及周
      陳鼻、黃隆坤等人均係周烏肉之戚屬，因承租人周烏肉之
      承租而占有使用系爭土地。
（四）綜上，系爭土地承租人為周烏肉，而被告寅○○（養子周
      文之子）、午○○（次子）、卯○○（三男）、乙○○（
      長女）、陳丁○○（次女）、丙○○（原名周富美子，六
      女），為周烏肉之繼承人，亦因為繼承承租權而占有使用
      系爭土地，並非無權占有。另被告巳○○○、子○○、申
      ○○、未○○、辛○○、庚○○之部分，均係被告午○○
      、卯○○、寅○○之家屬，亦係因為午○○等繼承承租權
      之關係而占有使用系爭土地，不構成無權占有。又被告甲○○、亥○○、己○○、酉○○係周買（即周烏肉之弟）
      之繼承人及家屬，被告壬○○、癸○○、丑○○係周幼英
      （即周烏肉之兄）之繼承人及家屬，亦均係因為周烏肉承
      租系爭土地，而占有使用土地，並非無權占有。
三、先位聲明之部分：
    原告先位聲明係主張被告午○○、卯○○、乙○○、丁○○
    、丙○○、寅○○為周烏肉之繼承人，繼承系爭土地之承租
    權，惟其自88年9月以後即不曾向原告或法院提存租金，欠
    租已逾2年，原告依民法第440條第3項終止基地之不定期租
    賃契約及請求被告分別拆屋還地云云。惟查：
（一）系爭土地為一般不定期租價關係，並非耕地租約，業據原
      告陳明在卷，足可採信。另建築房屋基地之出租人，以承
      租人積欠租金額達2年以上為原因，終止租賃契約，仍應
      依民法第440條第1項規定，定相當期限催告承租人支付租
      金，必承租人於其期限內不為支付者，始得終止租賃契約
      ，非謂一有承租人欠租達2年以上之事實，出租人即得隨
      時終止租賃契約。故原告以被告午○○、卯○○、乙○○
      、丁○○、丙○○、寅○○欠租2年為由而終止租約者，
      應先經合法之催告程序。
（二）承租人周烏肉所承租之全部土地，其1年租金為1,045元，
      亦據原告陳明在卷，原告前曾委請律師發律師函，催告周
      烏肉之繼承人寅○○、午○○、卯○○、乙○○、丁○○
      、丙○○繳納81年9月17日起至87年9月17日止之租金，計
      6272元，業由被告寅○○於88年9月4日繳納完畢，有律師
      函及繳款收據為證（見本院第1卷第116頁至第118頁）。
      另被告未○○、午○○、卯○○於93年度存字第750號提
      存事件中，提存2,124元（見本院第2卷第182頁）；被告
      甲○○及黃隆坤於93年存字第751號提存書，提存6,829
      元（見本院第2卷第184頁），二者計8,953元，以每年租
      金1,045元計算，則自87年9月18起至原告起訴時即93年2
      月10日止，計5年又4月24日，前揭8,953元足夠支付租金
      ，故被告並無欠繳租金之情形。
（三）綜上，被告午○○等繼承人並無欠繳租金之情形，且縱使
      繼承人有欠繳租金之情形，亦必需原告經過合法之催告程
      序，催告被告午○○等繼承人繳納租金而不繳納之後，始
      可為終止租約之意思表示。本件原告並未具備前揭要件，
      其逕行主張被告午○○等繼承人積欠2年租金而直接終止
      租約，於法不合。則原告先位聲明請求被告等分別拆屋還
      地云云，均無理由，應予駁回。
四、備位聲明之部分：
（一）按「租賃物為不動產者，因其價值之昇降，當事人得聲請
      法院增減其租金。但其租賃定有期限者，不在此限」民法
      第442條定有明文。另「城市地方房屋之租金，以不超過
      土地及其建築物申報總價年息百分之十為限」、「第97
      條、第99條及第101條之規定，於租用基地建築房屋均準
      用之」土地法第97條第1項、第105條定有明文。被繼承人
      周烏肉所承租之土地面積如附圖所示，門牌號碼台北市○○路○段222巷1號房屋占用53.15平方公尺、同巷2號房屋
      占用167.76平方公尺、同巷4號房屋占用185.58平方公尺
      ，另三戶房屋所共用之空地124.55平方公尺，共計531.04
      平方公尺，系爭土地於92年每平方公尺公告地價為54,
      591元，亦有該地號之公告地價電腦查詢系統表附卷可參
      。原告長年以來，對於系爭土地全部面積以每年1,045元
      請求，核當前的經濟發展及土地之利用價值而言，咸屬過
      低，故原告請求本院調整租金，為有理由。
（二）又「舉辦規定地價或重新規定地價時，土地所有權人未於
      公告期間申報地價者，以公告地價百分之八十為其申報地
      價。土地所有權人於公告期間申報地價者，其申報之地價
      超過公告地價百分之一百二十時，以公告地價百分之一百
      二十為其申報地價；申報之地價未滿公告地價百分之八十
      時，得照價收買或以公告地價百分之八十為其申報地價」
      平均地權條例第16條定明有文。本件原告對於系爭土地於
      92年間並沒有瓣理申報地價，故以公告地價之百分之80為
      其申報地價，即每平方公尺為43,673元（即54591×80％
      ＝43673）。本院審酌系爭土地即台北市○○區○○段2小
      段576地號土地，位於台北市○○路○段，固屬於交通、經
      濟繁華之商圈，惟被告等人自被繼承人周烏肉時代起，即
      承租系爭土地搭蓋磚瓦房屋，做為棲身之地，並不是租用
      土地從事商業行為，及權衡兩造之經濟地位等一切情狀，
      而認為系爭土地之租金以申報地價年息百分之5為適當，
      以此計算，則每年租金為1,159,600元，每月租金為
      96,633 元。【計算式：
      531.04×54591×0.8×0.05＝0000000（每年租金)；
      0000000÷12（月）＝96633                   】。
（三）從而，原告依民法第442條規定，請求本院自起訴狀繕本
      送達之翌日起即93年2月18日起（依卷附之送達回執所示
      ，對被告卯○○、午○○、寅○○、丙○○係93年2月13
      日送達、對被告乙○○、丁○○係93年2月17日送達，故
      以93年2月18日為調整租金起算日），對系爭土地之租金
      以每月96,633元為適當。原告備位聲明逾此請求之部分，
      則無理由。
五、綜上所述，系爭土地係日據時代由被繼承人周烏肉所承租，
    其繼承人午○○、卯○○、寅○○、丁○○、丙○○、乙○○並無積欠租金之情形，原告以其積欠二年租金未給付為理
    由，而主張終止租約，請求其拆屋還地云云，於法不合，不
    應准許。另被告巳○○○、子○○、申○○、未○○、辛○○、庚○○之部分，均係被告午○○、卯○○、寅○○之家
    屬，亦係因被告午○○等繼承承租權之關係而占有使用系爭
    土地；被告甲○○、亥○○、己○○、酉○○係周買之繼承
    人及家屬，被告壬○○、癸○○、丑○○係周幼英之繼承人
    及家屬，為周烏肉之親屬，均係因周烏肉承租系爭土地，而
    占有使用土地，均非無權占有，原告請求被告拆屋還地如聲
    明第1項、第2項、第3項所示，為無理由，應予駁回。其假
    執行之聲請亦失所附麗，應一併駁回之。就備位聲明之部分
    ，原告請求自起訴狀繕本送達之翌日起即93年2月18日起，
    對如附圖所示之系爭土地計531.04平方公尺，每月租金調整
    為96,633元，為有理由，應予准許，逾此部分請求，則無理
    由，應駁回之。
六、因本案事證已臻明確，兩造其餘主張陳述及所提之證據，均
    毋庸再予審酌，附此敘明。
七、訴訟費用負擔之依據：民事訴訟法第79條。
中　　華　　民　　國　　94　　年　　7 　　月　　29　　日
                  民事第一庭    法　官　呂淑玲
以上正本係照原本作成
如對本判決上訴，須於判決送達後20日內向本院提出上訴狀
中　　華　　民　　國　　94　　年　　7 　　月　　29　　日
                    　　　　　　書記官　方美雲
